【裁判字號】    98,訴,1891
【裁判日期】    990722
【裁判案由】    強盜等
【裁判全文】
臺灣臺南地方法院刑事判決              98年度訴字第1891號
公  訴  人  臺灣臺南地方法院檢察署檢察官
被      告  甲○○
指定辯護人  本院公設辯護人林宜靜
上列被告因強盜等案件，經檢察官提起公訴（98年度毒偵字第26
10號、98年度營偵字第1802號），本院判決如下：
    主  文
甲○○施用第一級毒品，累犯，處有期徒刑捌月；又施用第二級
毒品，累犯，處有期徒刑肆月；又意圖為自己不法之所有，以強
暴至使不能抗拒而取他人之物，累犯，處有期徒刑貳年捌月，並
應於刑之執行完畢或赦免後，令入相當處所，施以監護壹年。應
執行有期徒刑參年肆月，並應於刑之執行完畢或赦免後，令入相
當處所，施以監護壹年。
    事  實
一、甲○○曾因施用毒品案件，經臺灣嘉義地方法院以90年度毒
    聲字第520 號裁定送勒戒處所觀察、勒戒後，認無繼續施用
    毒品傾向，於民國90年6 月13日執行完畢釋放，並經臺灣嘉
    義地方法院檢察署檢察官以90年度毒偵字第584 號為不起訴
    處分；又於90年間，因施用毒品案件，經同院以90年度毒聲
    字第1203號裁定送觀察、勒戒後，認有繼續施用毒品傾向，
    經同院以92年度毒聲字第587 號裁定令入戒治處所施以強制
    戒治，至93年1月9日因毒品危害防制條例修正而釋放；而刑
    罰部分則經同院以92年度簡字第933號判決判處有期徒刑5月
    確定，該罪復與其另因竊盜罪經同院以91年度簡字第294 號
    判決所判處有期徒刑4月之罪，經定其應執行刑為有期徒刑8
    月，入監服刑至93年9月8日縮刑期滿執行完畢；惟甲○○仍
    未戒除毒癮，再於95年間施用毒品，經本院以95年度簡字第
    665 號判決判處有期徒刑4月確定，入監服刑至96年2月26日
    縮刑期滿執行完畢。
二、甲○○基於施用第一級毒品海洛因之犯意，於98年9 月18日
    下午2 時許，在其位於臺南縣佳里鎮興化里佳里興408 號住
    處，以將第一級毒品海洛因加水置入針筒內注射之方式，施
    用第一級毒品海洛因1 次。復基於施用第二級毒品甲基安非
    他命之犯意，於翌日下午7 時許，在臺南縣佳里鎮570 之50
    號佳興加油站廁所內，以將第二級毒品甲基安非他命置於玻
    璃燈泡內以打火機燒烤吸食煙霧之方式，施用第二級毒品甲
    基安非他命1 次。嗣於同年9 月22日下午2 時30分許，因其
    另涉竊盜案而在上址住處前為警查獲，經警徵得其同意採尿
    送驗後，篩檢及確認結果呈嗎啡及甲基安非他命陽性反應。
三、甲○○因車禍而罹患「器質性腦徵候群」，並有失眠、激躁
    情緒、聽幻覺、焦慮不安、失憶症狀，且領有中度精神障礙
    殘障手冊，加以施用第一級毒品海洛因、第二級毒品甲基安
    非他命，以致其辨識行為違法或依其辨識而行為之能力，在
    「器質性腦徵候群」此一精神疾病及濫用毒品成癮之交互影
    響下，較一般常人有所減低。其於98年10月15日上午10時32
    分許，駕駛車號UN-7269 號自用小客車，行經臺南縣將軍鄉
    長榮村67之8 號前，見乙○○獨自一人騎乘腳踏車、年邁可
    欺，竟意圖為自己不法之所有，佯裝向乙○○問路而搶奪乙
    ○○置於腳踏車菜籃內手提袋1 只（內含咖啡色拉鍊包1 個
    、現金新臺幣（下同）170 餘元、乙○○及其夫李金德之身
    分證各1 張、李金德健保卡1 枚、殘障手冊1 本、藥袋5 包
    等物），經乙○○奮力抵抗拉扯而奪回手提袋後，甲○○竟
    變更原搶奪犯意為強盜犯意，強行將該手提袋自乙○○手中
    拉入車窗內並隨即將車開走，以此強暴方式至乙○○不能抗
    拒而強盜該手提袋得逞。適有黃世皇駕駛車號J5-3451 號自
    用小貨車行經該處，聽聞乙○○高聲呼救，乃駕車擋在甲○
    ○車輛左前方欲阻其離去，惟甲○○仍駕車衝撞黃世皇車輛
    後逃逸，並將手提袋內現金花用殆盡，其餘咖啡色拉鍊包與
    身份證、健保卡、殘障手冊等證件則沿途丟棄。嗣黃世皇報
    警處理，經警調閱沿路監視錄影畫面予黃世皇指認，查知甲
    ○○所駕駛自小客車之車牌號碼，並於同日下午5時5分許，
    經甲○○之夫黃原成同意搜索停放在臺南縣佳里鎮清潔隊之
    車號 UN-7269號自用小客車，扣得該自小客車及放置於車內
    之甲○○藥袋1包、乙○○藥袋5包。另甲○○強盜後沿路棄
    置之咖啡色拉鍊包與身份證、健保卡、殘障手冊等物，則於
    當日上午11時許，為途經臺南縣將軍鄉西湖村 115號前產業
    道路之黃吳秀蘭在該產業道路之西華幹40支 7電桿旁水溝內
    拾獲。
四、案經臺南縣警察局佳里分局、學甲分局分別報告臺灣臺南地
    方法院檢察署檢察官偵查起訴。
    理  由
一、證據能力部分：
（一）證人即被害人乙○○於偵查中之結證及證人黃世皇、黃吳
      秀蘭、黃原成於警詢時之證述，均係被告以外之人於審判
      外之陳述，俱屬傳聞證據，惟業經被告暨指定辯護人於本
      院審理時表示同意作為證據，本院審酌其等作成時客觀環
      境與附隨條件，並無不當，且與待證事實具關連性，乃證
      明被告犯罪事實所必要，依刑事訴訟法第 159條之5第1項
      規定，得為證據。
（二）卷附長榮大學98年10月5日確認報告1紙（見警13764 號卷
      第 8頁）、行政院衛生署嘉南療養院（下稱嘉南療養院）
      99年 6月17日嘉南司字第0990004534號函所附之司法精神
      鑑定報告書 1份（見本院卷第70至77頁），分屬檢察官及
      本院依刑事訴訟法第206條第1項、第208條第1項所為之鑑
      定，乃刑事訴訟法第159條第1項所稱「除法律有規定者外
      」之例外情形，亦得作為證據。
（三）本院依辯護人聲請向財團法人台灣基督長老教會新樓醫院
      麻豆分院（下稱新樓醫院麻豆分院）所調取之被告病歷資
      料（見本院卷第40至55頁），乃醫師依醫師法第12條第 1
      項規定，於通常業務過程所需製作之紀錄文書，客觀上無
      何顯不可信情況，依刑事訴訟法第 159條之4第2款之規定
      ，具有證據能力；被告所提出由該院出具之診斷證明書 2
      紙（見本院卷第22至23頁），亦屬醫師執行醫療業務時本
      於醫師法第76條第 1項規定而開給，若有虛偽記載，其製
      作人將涉業務登載不實刑責，因而具相當真實性擔保，且
      被告、指定辯護人及檢察官均對其證據能力不予爭執，亦
      未於言詞辯論終結前聲明異議，依刑事訴訟法第159條之5
      第1項、第2項之規定，均有證據能力。
（四）至本案檢察官所舉用以證明上揭犯罪事實之其他供述、非
      供述證據（路口監視錄影翻拍照片2 張、現場照片31張、
      扣押物品目錄表、贓物認領保管單等），均據被告及辯護
      人表示同意採為證據，且無事實顯示係公務員違法蒐證所
      得，本院審酌該等證據作成時之情況暨各該證據之性質，
      亦認均適於作為證據。綜上，本院爰依刑事訴訟法第 159
      條第1項、第159條之4第2款、第159條之5等規定，於99年
      7月8日審理時當庭裁定認為前揭供述及非供述證據均有證
      據能力。
二、得心證之理由：
    訊據被告甲○○對上揭犯罪事實，均坦承不諱，且：
（一）關於施用第一、二級毒品部分，被告之尿液經警採集送驗
      結果，確呈嗎啡、甲基安非他命陽性反應，有臺南縣警察
      局佳里分局偵辦「毒品」案件尿液送驗對照表及長榮大學
      98年10月5日出具之確認報告各1紙在卷可稽（見警 13764
      號卷第7、9頁）。
（二）關於強盜部分，查被告確有於事實欄三所示時間、地點，
      駕駛車號UN-7269 號自小客車，以強暴至使不能抗拒之方
      式，強盜證人即被害人乙○○如事實欄三所示財物乙節，
      除據被告前揭自白外，並經證人即被害人乙○○於偵查中
      之結證明確（見偵卷第25頁）、核與現場目擊證人黃世皇
      、被告之夫黃原成於警詢時所陳情節相符（見警 619號卷
      第15至26頁），又被告將強盜所得之咖啡色拉鍊包、被害
      人及其夫李金德身份證各 1枚、李金德健保卡、殘障手冊
      等物棄置，嗣後由途經臺南縣將軍鄉西湖村 115號前產業
      道路之黃吳秀蘭於該產業道路之西華幹40支 7電桿旁水溝
      內拾獲，亦經證人黃吳秀蘭於警詢中陳明在卷（見偵卷第
      15至17頁）；而證人黃吳秀蘭拾獲之上開物品及員警於被
      告所駕駛之車號UN-7269 號自小客車內查扣被害人之藥袋
      5包，均已發還被害人領回，亦有贓物認領保管單2紙附卷
      可憑（見警 619號卷第32頁、偵卷第22頁），此外，復有
      路口監視錄影器翻拍照片 2張、現場照片31張在卷及車號
      UN-7269號自小客車1輛扣案可資佐證。綜上，足徵被告上
      開自白與事實相符，應可採信。本案事證明確，被告犯行
      均堪認定，應予依法論科。
三、論罪科刑：
（一）核被告所為，係犯毒品危害防制條例第10條第1 項之施用
      第一級毒品罪、同條第2 項之施用第二級毒品罪及刑法第
      328條第1項之強盜罪。被告施用第一級毒品海洛因、第二
      級毒品甲基安非他命時持有上開第一、二級毒品之低度行
      為，俱為施用之高度行為所吸收，均不另論罪。被告所犯
      上開三罪，犯意各別，行為互殊，應予分論併罰。被告有
      如事實欄所示之前案受有期徒刑執行完畢紀錄，此有臺灣
      高等法院被告前案紀錄表在卷可參，其於前揭有期徒刑執
      行完畢後 5年內故意再犯本案有期徒刑以上之各罪，應俱
      依刑法第47條第1項規定論以累犯，並加重其刑。
（二）又被告以其罹患「器質性腦徵候群」為由，辯稱其強盜被
      害人乙○○時，有因精神障礙致辨識行為違法或依其辨識
      而為行為之能力顯著減低之情形。經查：被告因失眠、激
      躁情緒、聽幻覺、焦慮不安、失憶症狀等，自97年 7月15
      日起前往新樓醫院麻豆分院就診，並經該院診斷罹患「器
      質性腦徵候群（慢性）」之病症，被告復因此領有中度精
      神障礙殘障手冊，有被告提出之新樓醫院麻豆分院診斷證
      明書2紙、身心障礙手冊影本1紙在卷可憑（見本院卷第22
      至24頁）。而本院向新樓醫院麻豆分院調取被告病歷（見
      本院卷第39至55頁），並囑託嘉南療養院為被告鑑定，據
      覆略以：被告之精神科診斷結果，為「(1)海洛因依賴。(2)
      安非他命濫用。(3)器質性腦徵候群（腦部創傷引致精神症
      狀、認知功能退化）。(4)疑安非他命誘發之精神病性疾患
      ，伴隨妄想及幻覺。(5)疑似詐病。」；而「本次鑑定並無
      法確定朱員（即被告）於案發當日是否服用藥物，且目前
      並無當時之藥物血中濃度與相關臨床檢測資料可供判斷。
      …然依朱員所述，案發前幾天，其皆有規則服用藥物，且
      並無類似之副作用（即鎮靜、嗜睡、精神恍惚、注意力不
      集中，甚或控制力受損而出現失常之行為）。再則，朱員
      於案發當天早上可由高雄燕巢開車順利回到佳里鎮，推測
      其精神狀態應不致恍惚到神智不清。復依據警方之筆錄，
      朱員坦承犯案過程，並可清楚交代其犯案動機及其與婦人
      之爭執過程。朱員亦坦承於犯案後，買噴漆來補漆，企圖
      湮滅證據：加以，朱員返家前在門口徘徊許久，確認安全
      後才進入家門。因此綜合以上資料，根據目前之臨床評估
      ，判斷朱員就犯罪『行為時』之意識與精神狀態，並未受
      到精神病症狀（妄想、聽幻覺）之直接影響與干擾，亦無
      癲癇發作之證據，其當時之現實判斷能力並未喪失」、「
      惟朱員在犯行前二個月仍斷續使用第一級毒品海洛因與第
      二級毒品甲基安非他命，此等物質使用致成癮狀態，衍生
      之渴求感、尋藥行為、動機扭曲，更可能使其為獲取購買
      毒品所需之金錢而降低自我克制力；加上18歲時的腦傷、
      26歲時出現精神病症狀（聽幻覺、妄想）、與28歲時（97
      年 6月30日）的癲癇發作，造成部分認知功能下降，更易
      造成情緒之衝動與行為之失控，而引發違反道德與法律規
      範之犯行。…故整體評估朱員之心智狀態，其犯行受自我
      控制力受損之影響的可能性頗大，其因病情慢性化，導致
      其在當時對外界事物之知覺理會、判斷作用能力及其行為
      控制能力，相較於普通人平均程度已有所減退，辨識行為
      違法或依其辨識而行為之能力，已較一般常人有所減低，
      已妨礙到其承擔行為的完全責任能力」等語，有該院99年
      6 月17日嘉南司字第0990004534號函檢附之司法精神鑑定
      報告書 1份在卷可按（見本院卷第70、72至77頁）。則依
      前引鑑定報告意旨，可知被告行為時辨識行為違法或依其
      辨識而行為之能力雖未喪失，但顯有減損，爰依刑法第19
      條第 2項之規定，就被告強盜犯行部分予以減輕其刑，並
      依法先加後減之。
（三）至前引鑑定報告謂被告使用毒品之行為，乃出於自我意思
      及決定之下，其衝動控制之下降仍為自行招致之「原因自
      由行為」云云（見本院卷第76頁）。惟按「刑法第19條第
      3 項之原因自由行為，係指行為人在精神、心智正常，具
      備完全責任能力時，本即有犯罪故意，並為利用以之犯罪
      ，故意使自己陷入精神障礙或心智缺陷狀態，而於辨識行
      為違法之能力與依辨識而行為之自我控制能力欠缺或顯著
      降低，已不具備完全責任能力之際，實行該犯罪行為；或
      已有犯罪故意後，偶因過失陷入精神障礙或心智缺陷狀態
      時，果為該犯罪；甚或無犯罪故意，但對客觀上應注意並
      能注意或可能預見之犯罪，主觀上卻疏未注意或確信其不
      發生，嗣於故意或因有認識、無認識之過失，自陷於精神
      障礙或心智缺陷狀態之際，發生該犯罪行為者，俱屬之。
      故原因自由行為之行為人，在具有完全刑事責任能力之原
      因行為時，既對構成犯罪之事實，具有故意或能預見其發
      生，即有不自陷於精神障礙、心智缺陷狀態及不為犯罪之
      期待可能性，竟仍基於犯罪之故意，或對應注意並能注意
      ，或能預見之犯罪事實，於故意或因過失等可歸責於行為
      人之原因，自陷於精神障礙或心智缺陷狀態，致發生犯罪
      行為者，自應與精神、心智正常狀態下之犯罪行為同其處
      罰。是原因自由行為之行為人，於精神、心智狀態正常之
      原因行為階段，即須對犯罪事實具有故意或應注意並能注
      意或可得預見，始符合犯罪行為人須於行為時具有責任能
      力方加以處罰之原則」，最高法院96年度台上字第6368號
      判決意旨可資參照。查被告早有施用毒品之前案紀錄，並
      因此經法院裁定送勒戒處所觀察、勒戒、強制戒治乃至於
      受刑罰執行，已如前述；且前引鑑定報告亦載明被告確有
      施用毒品成癮之情形，則本案既無證據證明被告早於施用
      毒品成癮之前，即已有為本案強盜犯行之故意，揆諸前引
      最高法院判決意旨，自不能僅因被告係出於自我意思決定
      而施用第一、二級毒品，即認本案強盜犯行屬刑法第19條
      第3 項所稱之「原因自由行為」而逕為不利於被告之認定
      。鑑定意旨謂被告本案強盜犯行或屬「原因自由行為」，
      顯有誤解，併予敘明。
（四）爰審酌毒品戕害身心，而被告前因施用毒品經送觀察、勒
      戒、強制戒治處分以及刑之執行後，猶不思戒絕革除惡習
      ，再次施用毒品，顯未因前所受觀察、勒戒、強制戒治處
      分暨刑之執行而記取教訓，惟其施用毒品所生危害，實以
      自戕身心健康為主，對於他人生命、身體、財產等法益，
      尚無明顯而重大之實害；而被告患有器質性腦徵候群已達
      中度精神障礙程度，持續有聽幻覺、激躁情緒等症狀，復
      有毒品、竊盜等前科紀錄、素行非佳；又其佯稱問路、不
      顧被害人已反抗而強取其手提袋，所為實不足取，惟其強
      盜所得之財產利益甚微、犯罪所生損害非高，犯後始終坦
      承犯行，就強盜罪部分業與被害人達成調解，賠償被害人
      共 6萬元，有被告提出之臺南縣將軍鄉調解委員會98年民
      調字第22號調解書在卷可參（見本院卷第26頁），被害人
      復於偵查中表明不願追究之意（見偵卷第26頁），足認其
      犯後態度良好，兼衡以其智識程度、生活狀況等一切情狀
      ，就其所犯各罪，分別量處如主文所示之刑，並定其應執
      行刑。
（五）按有刑法第19條第 2項之原因，其情狀足認有再犯或有危
      害公共安全之虞時，於刑之執行完畢或赦免後，令入相當
      處所，施以監護；前二項之期間為五年以下，刑法第87條
      第2項前段、第3項前段定有明文。查被告患有器質性腦徵
      候群迄今已 2年餘，其在認知及自我克制力均有所減退、
      致其責任能力顯著減低之精神狀態下為本案強盜犯行，經
      本院依刑法第19條第 2項予以減輕其刑，已如前述；參以
      被告過去所接受之治療並不規則、且曾在物質（海洛因、
      安非他命）濫用後精神病狀加重，就長期而言，實有按時
      追蹤治療之必要，以維持症狀穩定、避免復發，而前引之
      嘉南療養院所出具之司法鑑定報告，亦建議本院對被告安
      排適當之監護，除避免其病情再度惡化外，更可達加強病
      識感、提升戒癮動機、增進壓力因應技巧與強化情緒調適
      能力等目的，以減其因衝動控制不良、情緒問題而導致再
      犯之可能性（見本院卷第77頁），爰併依前述規定，諭知
      被告於刑之執行完畢或赦免後，應令入相當處所，施以監
      護1年。
（六）末查被告所有未扣案供其施用海洛因、甲基安非他命之注
      射針筒、玻璃球燈泡，均已遭被告丟棄，業據其供承在卷
      （見本院卷第 149頁），為免執行困難，爰不予宣告沒收
      ；另扣案被告所有車號UN-7269號自小客車1台，平時係其
      夫黃原成使用，此業據證人黃原成陳明在卷（見警 619號
      卷第23頁），且非被告犯罪所用之物，亦不予宣告沒收，
      併此敘明。
據上論斷，應依刑事訴訟法第299條第1項前段，毒品危害防制條
例第10條第1項、第2項，刑法第11條前段、第328條第1項、第47
條第1項、第19條第2項、第51條第 5款、第87條第2項前段、第3
項前段，判決如主文。
本案經檢察官丙○○到庭執行職務。
中    華    民    國    99    年    7     月    22    日
                  刑事第十四庭  審判長法   官  陳金虎
                                      法   官  孫淑玉
                                      法   官  周紹武
以上正本證明與原本無異
如不服本判決應於收受本判後10日內向本院提出上訴書狀，並應
敘述具體理由。其未敘述上訴理由者，應於上訴期間屆滿後20日
內向本院補提理由書狀（均須按他造當事人之人數附繕本）「切
勿逕送上級法院」。
                                       書記官  徐晨芳
中    華    民    國    99    年    7     月    27    日
附錄本案論罪科刑法條全文：
毒品危害防制條例第10條
施用第一級毒品者，處6月以上5年以下有期徒刑。
施用第二級毒品者，處3年以下有期徒刑。
刑法第328條第1項：
意圖為自己或第三人不法之所有，以強暴、脅迫、藥劑、催眠術
或他法，至使不能抗拒，而取他人之物或使其交付者，為強盜罪
，處5年以上有期徒刑。

司法院資訊處製作；財團法人民間司法改革基金會備份。
